臺灣高等法院民事判決　　　　　　　　　 100年度再字第15號
再審　原告　林詩發
訴訟代理人　楊擴律師
再審　被告　林財生
訴訟代理人　謝曜焜律師
上列當事人間損害賠償等事件，再審原告對於中華民國99年9 月
21日本院98年度上字第390號確定判決提起再審之訴，本院於100
年5月25日言詞辯論終結，判決如下：
    主      文
再審之訴駁回。
再審訴訟費用由再審原告負擔。
    事實及理由
壹、程序部分：
    按再審之訴，應於30日之不變期間內提起；前項期間，自判
    決確定時起算，判決於送達前確定者，自送達時起算，民事
    訴訟法第500 條第1項、第2項前段定有明文。查本件經本院
    於民國99年9月21日以98年度上字第390號判決（下稱原確定
    判決）：「原判決廢棄。上開廢棄部分，被上訴人（即再審
    被告）在第一審先位之訴及假執行之聲請均駁回。上訴人（
    即再審原告）應給付被上訴人新臺幣肆佰壹拾貳萬伍仟元，
    及自民國九十七年五月十三日起至清償日止，按週年利率百
    分之五計算之利息。…」，再審原告不服，提起上訴，經最
    高法院於100年3月3日以100年度台上字第311 號判決駁回再
    審原告之上訴而確定，該判決於100年3月17日送達再審原告
    ，再審原告於100年4月15日提起本件再審之訴，已遵守再審
    之不變期間，合先敘明。
貳、實體部分：
一再審原告主張略以：
(一)原確定判決認定伊為科璅科技股份有限公司（下稱科璅公司）
  而向再審被告借貸美金12萬5 千元，惟伊發現再證3至再證8之
  證物，上開證據若經斟酌或使用，伊必可受有利之裁判，原確
  定判決卻未予斟酌或使用，自有民事訴訟法第496條第1項第13
  款之再審事由，茲分述如下：
1.訴外人鄭宇峻同時擔任科璅公司與亞太（香港）科技集團有限
  公司（下稱亞太公司）之執行長，訴外人劉怡婷則為科璅公司
  之財務長，依再證3 科璅公司所設中國信託商業銀行重陽分行
  之台幣帳戶交易明細、再證4 國外差旅單及預算費用報支總表
  單等資料、再證5科璅公司與亞太公司所簽訂之軟體授權OEM合
  約顯示，科璅公司之帳戶、業務及財務均由鄭宇峻、劉怡婷與
  訴外人即鄭宇峻之配偶黃美文所掌控，伊僅係科璅公司之股東
  之一，未在亞太公司或科璅公司擔任任何職位，對於公司資金
  並無掌控用途之權，自無必要為科璅公司向再審被告借貸資金
  。況上開借款如係為科璅公司週轉之用，又何必先匯入亞太公
  司之帳戶再轉匯回科璅公司之帳戶？故原確定判決認定伊係以
  個人名義向再審被告借款，顯然不合常理！
2.又依再證6 張莉蓁之護照及台胞證資料、再證7劉怡婷之96年9
  月24日台灣銀行桃園機場分行買匯水單、再證8黃美文之96年9
  月26日台灣銀行買匯水單所示，再審被告係於96年9 月20日匯
  出美金12萬5千元，同年月21 日匯入亞太公司之帳戶內，再由
  亞太公司匯回科璅公司，並由劉怡婷與張莉蓁前往香港亞太公
  司開設之交通銀行香港分行帳戶領取供科璅公司使用，與伊無
  關，足見原判決認定伊向再審被告借款，及再審被告匯款之目
  的係為支付科璅公司積欠亞太公司之貨款等情，均乏依據。
(二)綜上所述，原確定判決有民事訴訟法第496條第1項第13款之再
  審事由等語，並聲明：1.原確定判決不利於再審原告部分（即
  原確定判決主文第三項之備位之訴部分）廢棄；2.上開廢棄部
  分，再審被告備位之訴及假執行之聲請均駁回。【再審原告雖
  起訴聲明「原確定判決」廢棄，惟其就再審被告先位之訴部分
  （即原確定判決主文第一、二項部分）係獲勝訴判決，且其再
  審理由係針對原確定判決主文第三項之備位之訴部分不服，並
  據以說明其再審理由，堪認其再審聲明不服範圍僅備位之訴部
  分，爰據以修正其聲明如上。】
二再審被告則以：
(一)再審原告於本件前訴訟第一審程序曾自承其持有科璅公司百分
  之80之股權，則其對科璅公司之財務、業務自有完全之掌控權
  ，而再審原告提出之再證3至再證8等證物，或係科璅公司之銀
  行帳戶交易明細、或為該公司之業務文書、財務支出單據，均
  屬再審原告於前程序事實審言詞辯論終結前所能取得並為使用
  之證物，與民事訴訟法第496條第1項第13款之規定不符，足見
  本件再審之訴顯不合法。
(二)退步言之，縱認再審之訴合法，伊亦否認上開證物之形式上真
  正。又再審原告既為科璅公司之最大持股股東及實際掌控者，
  公司經營之盈虧與其利害攸關，其為公司之需要而向伊借款，
  並無不合理之處，故上開證物與兩造有無借貸合意之認定無涉
  ，亦不足以推翻原確定判決所為「兩造有借貸合意」之認定。
  因此，再審原告並無再審理由等語，資為抗辯。並聲明：再審
  之訴駁回。
三按民事訴訟法第496條第1項第13款規定，對於確定終局判決，
  當事人發現未經斟酌之證物或得使用該證物，如經斟酌可受較
  有利益之裁判者，得提起再審之訴。故當事人提出之新證物，
  倘經斟酌，仍不足動搖原確定判決之基礎者，即不得據為本款
  所定之再審事由。而所謂當事人發現未經斟酌之證物或得使用
  該證物，係指在前訴訟程序不知有該證物，現始知之，或雖知
  有此而不能使用，現始得使用者而言（最高法院32年上字第12
  47號判例意旨參照）。若所稱證物在前訴訟程序言詞辯論終結
  前尚不存在，即與該款所謂證物尚有未符，又若在前訴訟程序
  即已聲明之證據為法院所不採，或當事人早知有此證物得使用
  而不使用，即無所謂發見，亦與上開發見未經斟酌之證物有間
  ，均不得依上開規定提起再審之訴。
四再審原告主張：原確定判決雖認定伊為科璅公司而向再審被告
  借貸美金12萬5 千元，惟伊嗣後發現再證3至再證8等證物，上
  開證據若經斟酌或使用，即可證明再審被告主張伊向再審被告
  借款，及再審被告匯款之目的係為支付科璅公司積欠亞太公司
  之貨款等旨均非事實，伊必可受有利之裁判，原確定判決自有
  民事訴訟法第496條第1項第13款之再審事由云云，並提出上開
  證物為證（見本院100年度再字第15 號卷第39至77頁），惟為
  再審被告所否認，再審被告並以前詞置辯。經查：
(一)再審原告雖以發現再證3至再證8之文書影本據為再審事由，然
  微論再審被告否認其形式真正，縱認其形式真正非虛，前揭證
  物之製作時間均在96年間，亦即在前訴訟程序99年9月7日言詞
  辯論終結前業已存在，再審原告未能舉證證明其於上開言詞辯
  論終結前不知有此等證據或雖知而不能使用，致未能提出供法
  院斟酌之情形，揆諸前揭說明，上開證物即非民事訴訟法第49
  6條第1項第13款規定所指得為再審事由之證物。
(二)又原確定判決於「事實及理由」欄「貳、實體方面」第四、五
  項分別以證人即兩造同學黃聰明之證言，輔以再審被告匯款資
  料、匯款單影本等證據（見原確定判決第5、7至10頁），而認
  定再審原告向再審被告借款美金12萬5 千元，並非科璅公司所
  借，且再審原告係約定3日後以1:33 之匯率折算新臺幣返還予
  再審被告，再審原告既未返還，再審被告自得依民法第478 條
  借款返還請求權請求再審原告返還新臺幣4,125,000元（125,
  000元×33＝4,125,000元）（見原確定判決第14頁）。再審原
  告雖提出再證3至再證8等證物，主張上開證物可證明其僅係科
  璅公司之股東之一，並未在亞太公司或科璅公司擔任任何職位
  ，對於公司資金無掌控用途之權，自無必要為科璅公司向再審
  被告借貸資金云云。惟上開證物均與原確定判決認定再審原告
  向再審被告借款美金12萬5 千元之事實無涉，充其量僅係本件
  借款人（即再審原告）內心動機如何之證明，不足以動搖證人
  黃聰明之證詞，原確定判決縱使斟酌上開證物，再審原告亦未
  能受較有利之判決，上開證物自不屬足以影響原確定判決之重
  要證據，揆諸前揭說明，再審原告自不得據為民事訴訟法第49
  6條第1項第13款所定之再審事由。
(三)因此，再審原告主張：伊嗣後發現再證3至再證8等證物，上開
  證據若經斟酌或使用，伊必可受有利之裁判，原確定判決自有
  民事訴訟法第496條第1項第13款之再審事由云云，並不足採。
五綜上所述，再審原告以原確定判決有民事訴訟法第496條第1項
  第13款規定之再審理由，提起本件再審之訴，為無理由，應予
  駁回。
六本案事證已臻明確，兩造其餘主張、陳述及所提之證據，經審
  酌後認與判決結果不生影響，爰不一一論述，附此敘明。
七據上論結，本件再審之訴為無理由。依民事訴訟法第505條、
  第78條，判決如主文。
中    華    民    國   100    年    6     月    8     日
                    民事第十二庭
                        審判長法  官  吳謀焰
                              法  官  李瑜娟
                              法  官  李昆曄
正本係照原本作成。
如不服本判決，應於收受送達後20日內向本院提出上訴書狀，其
未表明上訴理由者，應於提出上訴後20日內向本院補提理由書狀
（均須按他造當事人之人數附繕本）上訴時應提出委任律師或具
有律師資格之人之委任狀；委任有律師資格者，另應附具律師資
格證書及釋明委任人與受任人有民事訴訟法第466條之1 第1項但
書或第2 項（詳附註）所定關係之釋明文書影本。如委任律師提
起上訴者，應一併繳納上訴審裁判費。
中    華    民    國   100    年    6     月    8     日
                              書記官  莊昭樹
附註：
民事訴訟法第466條之1（第1項、第2項）：
對於第二審判決上訴，上訴人應委任律師為訴訟代理人。但上訴
人或其他法定代理人具有律師資格者，不在此限。
上訴人之配偶、三親等內之血親、二親等內之姻親，或上訴人為
法人、中央或地方機關時，其所屬專任人員具有律師資格並經法
院認為適當者，亦得為第三審訴訟代理人。